【裁判字號】    99,重上,203
【裁判日期】    991005
【裁判案由】    確認優先承購權存在等
【裁判全文】
臺灣高等法院民事判決                 99年度重上字第203號
上  訴  人  丙○○
訴訟代理人  盧仲昱律師
被  上訴人  乙○○
            甲○○
上  一  人
訴訟代理人  洪維煌律師
上列當事人間確認優先承購權存在等事件，上訴人對於中華民國
99年2月10日臺灣板橋地方法院第一審判決（98年度重訴字第362
號）提起上訴，本院於99年9月21日言詞辯論終結，判決如下：
    主  文
上訴駁回。
第二審訴訟費用由上訴人負擔。
    事實及理由
壹、程序方面
    被上訴人乙○○（下與被上訴人甲○○合稱被上訴人，單指
    其中一人則逕稱其姓名）經合法通知（見本院卷第145頁、
    第157頁、第162頁），未於言詞辯論期日到場，核無民事訴
    訟法第386條各款所列情形，爰依上訴人聲請（見本院卷第
    164頁），由其一造辯論而為判決。
貳、實體方面
一、上訴人起訴主張：坐落臺北縣樹林市○○段884、885地號土
    地（下合稱系爭土地，單指其中一筆則逕稱其地號）原為訴
    外人王范秀所有。王范秀前將系爭土地出租與訴外人朱鴻章
    、朱鴻益及朱鄭甜三人（下合稱朱鴻章等三人，單指其中一
    人或二人，則逕稱其姓名）建造房屋，朱鴻章、朱鴻益興建
    門牌號碼臺北縣樹林市○○路○段97號房屋（下稱97號房屋
    ），朱鄭甜興建同段99號房屋（下稱99號房屋，與97號房屋
    合稱系爭房屋）。其後，系爭土地由王范秀轉讓予訴外人林
    東陽所有，林東陽再於民國76年4月8日轉讓予乙○○，乙○
    ○復於79年6月27日轉讓予甲○○。系爭房屋則由朱鴻章等
    三人於77年8月25日出售，由伊以原審共同原告即伊妻林麗
    卿名義購入。伊購入系爭房屋後，即與乙○○接洽繼續承租
    系爭土地事宜，而為承租人，對系爭土地有優先購買權（下
    稱系爭優先購買權，上訴人與乙○○、甲○○間就系爭土地
    之租賃關係，下通稱為系爭租約）存在。但乙○○於79年6
    月27日將系爭土地出售予甲○○，並於同年8月16日移轉登
    記完畢，竟未通知伊出賣事宜及出賣條件，依土地法第104
    條第1項及民法第426條之2規定，被上訴人間之物權移轉行
    為對伊不生效力。因此，伊既無法依同一條件為系爭優先購
    買權之意思表示，私法上之地位自有受侵害之危險，且該危
    險得以法院之判決除去，故有即受確認判決之法律上利益，
    並聲明：(一)確認伊就系爭土地有系爭優先購買權存在。(二)被
    上訴人間就系爭土地於79年8月16日所為之所有權移轉登記
    應予塗銷。(三)乙○○應按其與甲○○所定之系爭土地買賣契
    約之同一條件，與伊訂立書面買賣契約，並於伊給付價金之
    同時，將系爭土地所有權全部移轉登記予伊。(四)願供擔保請
    准宣告假執行。
二、甲○○則以：伊取得系爭土地後，考量系爭房屋已經老舊，
    故以低價將系爭土地出租予上訴人，租期至系爭房屋不堪使
    用為止。其後上訴人以系爭房屋年久失修不堪使用為由，於
    95年7月拆除系爭房屋，改建為鋼骨結構建物（下稱系爭鋼
    骨建物），並向伊訴請出具系爭土地權利使用同意書（下稱
    出具同意書事件），經本院判決敗訴確定。伊亦對上訴人訴
    請拆除房屋返還系爭土地（下稱拆屋還地事件），歷經最高
    法院裁判上訴人敗訴確定。詎上訴人竟又提起本件訴訟，企
    圖延滯強制執行程序。且上訴人於上開訴訟中，承認伊於79
    年購入系爭土地時，曾就租賃系爭土地與達成租金共識，並
    曾給付租金，由此議妥租金，並長年未向伊主張系爭優先購
    買權等事，顯見上訴人明知乙○○與伊之交易條件，且同意
    放棄系爭優先購買權。此外，系爭優先購買權本質為債權，
    上訴人長期未行使其主張之系爭優先購買權，已罹於時效而
    消滅。何況，系爭優先購買權應以系爭房屋存在為前提，但
    系爭房屋在95年7月已經拆除，系爭優先購買權當然不存在
    等語置辯，並聲明：(一)上訴人於原審之訴駁回。(二)如受不利
    判決，願供擔保請准宣告免為假執行。
三、乙○○未於言詞辯論期日到場，亦未提出書狀作任何聲明或
    陳述。
四、本件經原審判決上訴人之訴駁回。上訴人不服原審判決提起
    上訴，聲明為：(一)原判決關於駁回下(二)、(三)、(四)之訴部分廢
    棄。(二)確認上訴人就系爭土地有系爭優先購買權存在。(三)被
    上訴人間就系爭土地於79年8月16日所為所有權移轉登記應
    予塗銷。(四)乙○○應按其與甲○○所定之系爭土地買賣契約
    之同一條件，與上訴人訂立書面買賣契約，並於上訴人給付
    價金之同時，將系爭土地所有權全部移轉登記予上訴人。(五)
    上開第(三)、(四)部分，願供擔保請准為假執行之宣告。被上訴
    人則聲明：(一)上訴駁回。(二)如受不利之判決，願供擔保請准
    免為假執行之宣告（原審判決駁回林麗卿之訴部分，因林麗
    卿撤回上訴而確定，見本院卷第62頁，併此指明）。
五、兩造不爭執之事實（見本院卷第62頁背面至第63頁，並依判
    決格式修正或刪減文句，或依爭點論述順序整理內容）
（一）系爭房屋為未辦理第一次建物登記之建築物，上訴人係借
      用林麗卿名義購買系爭房屋，上訴人為真正權利人。
（二）甲○○於79年購買系爭土地時，其上已存在系爭房屋，且
      係由上訴人出面與甲○○接洽繼續承租系爭土地之相關事
      項。
（三）上訴人曾對甲○○提起出具同意書事件，經臺灣板橋地方
      法院（下稱板橋地院）95年度訴字第2372號判決（下稱板
      院95訴2372判決）、本院96年度上易字第169號判決（下
      稱高院96上易169判決，與板院95訴2372判決合稱出具同
      意書事件判決）敗訴確定。出具同意書事件之判決理由認
      定上訴人既因系爭房屋年久失修而拆除，則兩造間之不定
      期基地租賃契約，已因上訴人所有系爭房屋年久失修不堪
      使用而消滅。
（四）甲○○另對上訴人提起拆屋還地事件，並經板橋地院97年
      度重訴字第227號判決（下稱板院97重訴227判決）、本院
      97年度重上字第618號判決（下稱高院97重上618判決）、
      最高法院98年度臺上字第2220號裁定（下稱最高法院98
      臺上2220裁定，與板院97重訴227判決、高院97重上618判
      決合稱拆屋還地事件判決）上訴人敗訴確定。依拆屋還地
      事件判決主文所示，上訴人應將高院97重上618判決附圖
      所示之Ａ、Ｃ部分建物（該Ｃ部分建物，下稱Ｃ建物），
      並返還甲○○如高院97重上618判決附圖所示Ａ、Ｂ、Ｃ
      部分之系爭土地。
（五）上揭事實，並有兩造不爭執其形式真正（見本院卷第48頁
      背面、第63頁）之系爭房屋買賣契約書、樹林三支郵局78
      號存證信函、租金收據、板院95訴2372判決、高院96上易
      169判決、板院97重訴227判決、高院97重上618判決、最
      高法院98臺上2220裁定、上訴人於拆屋還地事件之民事答
      辯二狀、系爭房屋照片（以上均影本）附卷可稽（分別見
      原審卷第15頁至第31頁、第85頁至第114頁、第120頁至第
      123頁），並經調閱出具同意書事件、拆屋還地事件審理
      全卷核對無誤，自堪信為真實。
六、經本院於99年5月31日與兩造整理並協議簡化之爭點為（見
    本院第63頁，並依本院論述之先後與妥適，而調整其順序、
    內容）：
（一）本件應否受出具同意書事件判決、拆屋還地事件判決之理
      由拘束？
（二）系爭優先購買權，是否因系爭房屋滅失而不得行使？
（三）系爭優先購買權，是否罹於時效而不得行使？
（四）系爭優先購買權，是否因Ｃ建物存在而得行使？
（五）上訴人主張系爭優先承買權，有無理由？
（六）系爭優先購買權，是否因乙○○於出售系爭土地予甲○○
      時，曾通知上訴人出賣事宜及出賣條件而不得行使？
（七）系爭優先購買權，是否因上訴人明知交易條件且同意放棄
      而不得行使？
（八）系爭優先購買權，是否因上訴人與甲○○議妥系爭土地承
      租事宜而不得行使？
七、茲就爭點分別論述如下
（一）本件原則應受出具同意書事件判決、拆屋還地事件判決之
      理由拘束。
  １、上訴人係主張：系爭土地除系爭房屋外，尚有伊於81年間
      獨立興建之Ｃ建物，Ｃ建物迄今依然存在，是伊與甲○○
      間就系爭土地之系爭租約仍然存續，尚未消滅。拆屋還地
      事件判決僅就系爭房屋是否拆除乙節進行審理，未將Ｃ建
      物存在是否足以影響系爭租約存在乙節，作為主要爭點，
      故出具同意書事件判決、拆屋還地事件判決有關系爭租約
      是否存在所為之判決理由，於本件無爭點效適用云云。
  ２、惟按，學說上所謂之爭點效，係指法院於確定判決理由中
      ，對訴訟標的以外當事人所主張或抗辯之重要爭點，本於
      兩造辯論結果所為之判斷，除有顯然違背法令，或當事人
      提出新訴訟資料足以推翻原判斷之情形外，於同一當事人
      間，就與該重要爭點有關之他訴訟，不得再為相反之主張
      或抗辯，法院亦不得作相異之判斷而言，其乃源於訴訟上
      之誠信原則及當事人公平之訴訟法理而來。是爭點效之適
      用，除確定判決之理由判斷具備「於同一當事人間」、「
      非顯然違背法令」及「當事人未提出新訴訟資料足以推翻
      原判斷」等條件外，必須該重要爭點，在前訴訟程序已列
      為足以影響判決結果之主要爭點，經兩造各為充分之舉證
      ，一如訴訟標的極盡其攻擊、防禦之能事，並使當事人適
      當而完全之辯論，由法院為實質上之審理判斷，前後兩訴
      之標的利益大致相同者，則應由當事人就該事實之最終判
      斷，對與該重要爭點有關之他訴訟負結果責任，以符民事
      訴訟上之誠信原則。
  ３、經查，上訴人於出具同意書事件訴請甲○○出具系爭土地
      使用同意書，故系爭租約效力，為甲○○是否有出具系爭
      土地同意書義務之先決問題，且為出具同意書事件之重要
      爭點。嗣上訴人於出具同意書事件提起第二審上訴時，主
      張系爭房屋年久失修有改建之必要，甲○○應履行同意建
      築義務，並出具系爭土地使用同意書，俾向主管機關申請
      建造執照等語；甲○○則謂系爭租約真意為系爭房屋不堪
      使用時，系爭租約即消滅等語，此有高院96上易169判決
      附卷可憑（見原審卷第92頁、第93頁，即高院96上易169
      判決第1頁、第2頁），自堪認為實在。
  ４、是以，高院96上易169判決認定：系爭租約既以上訴人就
      系爭房屋使用系爭土地為目的，故系爭租約雖為不定期租
      賃關係，然於系爭房屋不堪使用時，即應歸於消滅；上訴
      人既自認系爭房屋因年久失修，而於95年7月間拆除，且
      系爭房屋已由加強磚造改為鋼骨結構，原有之加強磚造結
      構已蕩然無存，代之以鋼骨結構；衡情系爭房屋應已不堪
      使用，否則無拆除改為鋼骨結構之必要，則系爭租約顯因
      系爭房屋不堪使用而消滅；故甲○○不負同意上訴人重新
      建築之義務，亦不負出具系爭土地使用同意書予上訴人之
      義務等節（見原審卷第94頁至第98頁，即高院96上易169
      判決第3頁至第7頁）。準此可知，出具使用同意書事件係
      以系爭租約為重要先決問題而充分攻防，經出具使用同意
      書事件判決認定系爭房屋不堪使用遭拆除，致系爭租約失
      效。職是，揆諸上２之說明意旨，此部分爭點之認定，於
      本件應發生爭點效效力，上訴人與甲○○應受其拘束，自
      堪確定。
  ５、復查，上訴人於拆屋還地事件辯稱：伊整修系爭房屋時，
      未拆除系爭房屋原有牆壁，僅更換屋頂，系爭房屋未達於
      不堪使用之程度，且上訴人於81年間另在系爭土地上興建
      Ｃ建物存續迄今，故系爭租約並未消滅云云（見原審卷第
      105頁，即高院97重上618判決第3頁）。惟經拆屋還地事
      件判決認定：上訴人此部分主張，顯與出具使用同意書事
      件爭點效相違背，而不可採。佐諸上訴人於77年間，以林
      麗卿名義向朱鴻章等三人購得系爭房屋使用權，均於不動
      產買賣契約書特別註記「買賣不動產標示：樹林鎮○○段
      88 4地號上房屋乙戶，即中山路一段97號建物所有權全部
      （該房屋係由乙方向原地主王范秀以不定期租賃方式，承
      租該土地所興建之房屋）本買賣房屋價款經雙方議定為新
      臺幣佰捌拾萬元正」「買賣不動產標示：樹林鎮○○段
      88 5地號上房屋乙戶，即中山路一段99號建物所有權全部
      （該房屋係由乙方向原地主王范秀以不定期租賃方式，承
      租該土地所興建之房屋）本房屋價款經雙方議定為新臺幣
      伍佰柒拾萬元正」等語（見原審卷第19頁、第25頁），是
      依上開買賣契約內容，系爭租約僅以興建系爭房屋為目的
      ，故系爭房屋不堪使用時，系爭租約即因而消滅；至於被
      上訴人於81年間是否搭建Ｃ建物，並非系爭租約之租賃目
      的，於系爭契約效力並無影響。是則，上訴人謂：Ｃ建物
      獨立存在，故系爭租約仍屬有效云云，亦非可取等節（見
      原審卷第107頁，即高院97重上618判決第7頁），亦堪認
      為實在。
  ６、基此可見，上訴人前於出具同意書事件，係基於系爭租約
      關係而為請求。嗣上訴人經出具同意書事件判決敗訴確定
      後，甲○○基於系爭土地所有權人權能，請求上訴人拆屋
      還地事件，上訴人亦以系爭租約存在等節為抗辯之理由。
      職是之故，上訴人於本件訴訟仍以系爭租約存在，主張系
      爭優先購買權存在。則揆諸上２之說明意旨，關於系爭租
      約效力問題，確已符合於同一當事人間（於上訴人與乙○
      ○間）、非顯然違背法令（上訴人未提出出具同意事件判
      決、拆屋還地事件判決有顯然違背法令之主張）、當事人
      未提出新訴訟資料足以推翻原判斷（關於Ｃ建物是否影響
      系爭租約之存在，拆屋還地事件判決已為判斷）等條件，
      是除本件其他重要爭點，在出具同意書事件、拆屋還地事
      件未經上訴人、甲○○各為充分之舉證、攻防，或未為適
      當完全之辯論，則上訴人、甲○○均不得為相反主張，至
      堪確定。
（二）系爭優先購買權，業因系爭房屋滅失而不得行使。
  １、上訴人係以：縱系爭房屋已因拆除而滅失，惟上訴人於系
      爭租約存續期間，另於81年間獨立興建之Ｃ建物仍然存在
      ，是上訴人與甲○○間之系爭租約關係仍然存續，並未消
      滅，伊仍得行使系爭優先購買權云云。
  ２、按基地出賣時，地上權人、典權人或承租人有依同樣條件
      優先購買之權。土地法第104條第1項前段定有明文。而土
      地法第104條係規定租用基地建築房屋之承租人，於出租
      人之基地出賣時，有優先購買權，其出租人於承租人之房
      屋出賣時，有優先購買權，旨在使基地與基地上之房屋合
      歸一人所有，以盡經濟上之效用，並杜紛爭，如基地承租
      人於基地上根本未為房屋之建築者，當無該條規定之適用
      （最高法院65年臺上字第530號判例意旨參照）。又租用
      基地建築房屋，出租人出賣基地時，承租人有依同樣條件
      優先承買之權。民法第426條之2第1項前段亦有明定。揆
      其立法意旨，乃在於建築基地之出租人將基地出賣於第三
      人時，承租人之租賃權雖繼續存在，然其使用與所有仍不
      能合一，為達到使用與所有合一之目的，促進物之利用並
      減少糾紛，乃參照土地法第104條之規定，訂定以出賣人
      應以書面通知優先承買權人。基此可知，不論是依土地法
      第104條第1項，或依民法第426條之2第1項規定主張之優
      先購買權，均須以租賃關係存在為前提。
  ３、經查，系爭房屋於95年7月間，因年久不堪使用而拆除，
      上訴人與甲○○間之系爭租約，因而消滅等事實爭點，已
      經出具同意書事件判決、拆屋還地事件判決確定在案（如
      上（一）之４、５所示）。是則，承上（一）之６所示，
      上訴人與甲○○於本件均不得為相反主張，要屬明確。
  ４、再查，系爭房屋已拆除等情，並為上訴人所無異詞（見上
      五之（三）所載）。從而，揆諸上２之規定及說明意旨所
      示，上訴人與乙○○間之系爭租約，亦不復存在。易言之
      ，上訴人與乙○○間之系爭租約關係既不存在，則上訴人
      亦無系爭優先購買權存在可能，自不能再請求確認並行使
      系爭優先購買權，要屬彰彰明甚。
  ５、另查，依上訴人自承Ｃ建物係於81年始興建，則上訴人與
      乙○○間之系爭租約，自不可能因Ｃ建物之興建而成立，
      蓋斯時乙○○已非系爭土地之所有人。至上訴人與甲○○
      間之系爭租約，是否因Ｃ建物而存續，則詳如下（三）、
      （四）所述，於茲不贅。
（三）系爭優先購買權屬形成權，而無消滅時效規定之適用。惟
      縱上訴人主張：因Ｃ建物存在致系爭租約未消滅，故系爭
      優先購買權仍然存在等節為可取，但因上訴人長時間未行
      使系爭優先購買權，應依權利失效原則，認上訴人不得再
      行使系爭優先購買權。
  １、上訴人係以：系爭優先購買權之性質應屬形成權，自無消
      滅時效制度之適用云云。
  ２、惟按，權利之行使，不得違反公共利益，或以損害他人為
      主要目的。行使權利，履行義務，應依誠實及信用方法。
      民法第148條定有明文。職是而論，權利固得自由行使，
      義務本應隨時履行。惟權利人於相當期間內不行使其權利
      ，並因其行為造成特殊之情況，足引起義務人之正當信任
      ，認為權利人已不欲行使其權利，或不欲義務人履行其義
      務，於此情形，經盱衡該權利之性質、法律行為之種類、
      當事人之關係、經濟社會狀況、當時之時空背景及其他主
      、客觀等因素，綜合考量，依一般社會之通念，可認其權
      利之再為行使有違誠信原則者，自得因義務人就該有利於
      己之事實為舉證，使權利人之權利受到一定之限制而不得
      行使，此源於誠信原則，實為禁止權利濫用，以軟化權利
      效能而為特殊救濟形態之權利失效原則，究與消滅時效之
      規定未盡相同。
  ３、經查，上訴人自承：拆屋還地事件之拆除標的包含Ｃ建物
      部分；於本件訴訟起訴之前，未曾主張系爭優先購買權等
      語（見本院卷第164頁背面至第165頁）；佐諸上訴人曾將
      系爭租約之租金交付乙○○，有上訴人提出之收據影本為
      證（見原審卷第31頁）；另甲○○於79年購買系爭土地時
      ，係由上訴人出面與甲○○接洽繼續承租系爭土地之相關
      事項等情，復為上訴人所無異詞（見上五之（二）所示）
      等節以考，顯見上訴人對於系爭土地經由乙○○出賣予甲
      ○○等事實，知之甚詳。是縱上訴人因系爭租約而有系爭
      優先購買權，然自承於98年8月10日前（見原審卷第3頁）
      ，未曾對乙○○、甲○○主張行使系爭優先購買權，且依
      系爭租約給付租金予乙○○、甲○○，足徵其行為顯使被
      上訴人信任其不再行使系爭優先購買權，應符常情，而堪
      認定。
  ４、況且，衡諸甲○○辯稱：上訴人只與甲○○談租金部分，
      如果要主張系爭優先購買權，當時就應該要主張，不是拖
      那麼久才來主張，而一直付租金，從未主張系爭優先購買
      權等語（見本院卷第165頁）；上訴人自承：81年間興建
      Ｃ建物，未通知甲○○等情（見本院卷第149頁背面）以
      察，是縱系爭租約因Ｃ建物而存續，然盱衡上訴人早於79
      年間即得主張系爭優先購買權，乃於17年後，歷經出具使
      用同意書事件、拆屋還地事件等二訴訟，均未主張行使；
      系爭土地坐落位置屬臺北縣樹林市○○○地段，現今主客
      觀因素尤與79年間變動甚大；雖被上訴人未舉證證明曾通
      知上訴人得行使系爭優先購買權，但上訴人既知被上訴人
      間交易之事實，倘其主動要求知悉交易條件，亦屬舉手之
      勞；惟上訴人未曾主張或有行使系爭優先購買權，而於與
      甲○○進行二次訴訟後，始為系爭優先購買權之主張等節
      綜合考量，依一般社會之通念，應認上訴人再為行使系爭
      優先購買權，實有違誠信原則，而屬權利濫用，至為明白
      。
  ５、據此，揆諸上２之說明意旨可知，系爭優先購買權雖屬形
      成權，而無消滅時效規定之適用。然甲○○既為上開４所
      示之意旨抗辯，足徵其係認上訴人行使系爭優先購買權，
      有違誠信原則。雖被上訴人未明示權利失效原則，但本院
      認其意旨應屬為權利失效原則之抗辯。職是之故，縱上訴
      人主張：因Ｃ建物存在致使系爭租約未消滅，其仍有系爭
      優先購買權等節為可取，但因上訴人長時間未行使系爭優
      先購買權，應依權利失效原則，認上訴人不得再行使系爭
      優先購買權，洵堪認定。
（四）系爭優先購買權，不因Ｃ建物存在而得行使。
  １、上訴人係以：Ｃ建物設有獨立出入口，由臺北縣樹林市○
      ○街出入，而系爭房屋則由臺北縣樹林市○○路出入，各
      有不同之獨立出入口，且Ｃ建物興建完成時，未與系爭房
      屋相連，中間尚隔有空地。足見Ｃ建物係獨立建築物，目
      前仍在獨立使用，其與系爭房屋非屬於同一棟建築物，更
      非系爭房屋之殘餘物。況Ｃ建物面積為107平方公尺，佔
      系爭土地面積之32％，益見Ｃ建物係一單獨興建之獨立建
      物。因此，系爭土地既尚有Ｃ建物存在，則系爭租賃關係
      仍然存在，上訴人自得行使系爭優先購買權云云。
  ２、然查，承上（一）之５所示，上訴人於系爭拆屋還地事件
      即抗辯因其於81年間，另在系爭土地上興建Ｃ建物，故系
      爭租約未消滅。惟高院97重上618判決認定：上訴人所謂
      Ｃ建物獨立存在，故系爭租約未消滅等情，並不足採。乃
      上訴人於本件未提出新訴訟資料足以推翻拆屋還地事件之
      判斷。且上訴人之上揭主張，於拆屋還地事件已為充分攻
      防辯論（見拆屋還地事件一審卷第79頁至第80頁、第88頁
      至第89頁、第120頁至第122頁、第124頁至第126頁、第13
      7頁至第140頁、第147頁至第148頁；二審卷第39頁至第40
      頁、第44頁背面至第45頁、第49頁、第94頁、第101頁至
      第103頁、第109頁、第111頁至第114頁、第125頁至第127
      頁、第143頁至第145頁）。由是可知，關於系爭優先購買
      權是否因Ｃ建物存在而得行使部分之爭點，在上訴人與甲
      ○○間，應受拆屋還地事件判決理由認定之拘束，至為明
      灼。
  ３、復查，Ｃ建物既興建於81年間，顯見其就上訴人與乙○○
      間之系爭租約，不生影響，業經認定如上（二）之５所述
      。由是而論，上訴人焉得以乙○○移轉系爭土地所有權後
      之事實，而於本件對乙○○主張行使系爭優先購買權？亦
      悖於法理，併此指明。
  ４、甚且，就上訴人與乙○○而言，系爭租約業因系爭房屋滅
      失而消滅，業經認定如上（一）之４所述。是倘系爭租約
      未存在於上訴人與乙○○，上訴人要無行使系爭優先購買
      權可言。蓋甲○○未有將系爭土地出賣予他人之事實，上
      訴人要無系爭優先購買權可得行使。基此益證，系爭優先
      購買權不因Ｃ建物存在而得行使，甚為明確。
（五）上訴人主張系爭優先承買權，為無理由。
      卷查，上訴人就系爭土地均無優先承買權存在，故其請求
      確認就系爭土地有系爭優先購買權，及塗銷乙○○、甲○
      ○之系爭土地所有權移轉登記，並請求於伊給付價金之同
      時，乙○○應將系爭土地移轉登記予伊，均無理由，至為
      明悉。
（六）至原列爭點「系爭優先購買權，是否因乙○○於出售系爭
      土地予甲○○時，曾通知上訴人出賣事宜及出賣條件而不
      得行使？」「系爭優先購買權，是否因上訴人明知交易條
      件且同意放棄而不得行使？」「系爭優先購買權，是否因
      上訴人與甲○○議妥系爭土地承租事宜而不得行使？」等
      部分，無論結果如何，對於上開結論均不生影響，故無贅
      予論列之必要。又上訴人聲請勘驗現場並測量Ｃ建物之面
      積（見本院卷第92頁背面、第150頁背面至第151頁），核
      與本件認定結果無涉，而無贅予調查之必要，均附此指明
      。
八、綜上所述，上訴人主張其就系爭土地之系爭優先購買權存在
    ，要非可採。甲○○抗辯系爭優先購買權不存在，尚屬可信
    。是則，上訴人執此而為主張，均屬無據。從而，上訴人主
    張：確認上訴人就系爭土地有系爭優先購買權存在；被上訴
    人間就系爭土地於79年8月16日所為之所有權移轉登記應予
    塗銷；乙○○應按其與甲○○所定之系爭土地買賣契約之同
    一條件，與上訴人訂立書面買賣契約，並於上訴人給付價金
    之同時，將系爭土地所有權全部移轉登記予上訴人等請求，
    均為無理由，不應准許。原審為上訴人敗訴之判決，並駁回
    其假執行之聲請，要無不合。上訴意旨指摘原判決不當，求
    予廢棄改判，為無理由，應予駁回。
九、本件事證已臻明確，至於未論述之爭點；兩造其餘之攻擊或
    防禦方法；未經援用之證據，經本院斟酌後，認為均不足以
    影響本判決之結果，自無一一詳予論駁之必要，併此敘明。
十、據上論結，本件上訴為無理由，依民事訴訟法第449條第1項
    、第78條、第463條、第385條第1項前段，判決如主文。
中    華    民    國    99    年    10    月    5     日
                    民事第四庭
                        審判長法  官  李錦美
                              法  官  黃雯惠
                              法  官  鍾任賜
正本係照原本作成。
如不服本判決，應於收受送達後20日內向本院提出上訴書狀，其
未表明上訴理由者，應於提出上訴後20日內向本院補提理由書狀
（均須按他造當事人之人數附繕本）上訴時應提出委任律師或具
有律師資格之人之委任狀；委任有律師資格者，另應附具律師資
格證書及釋明委任人與受任人有民事訴訟法第466條之1第1項但
書或第2項（詳附註）所定關係之釋明文書影本，如委任律師提
起上訴者，應一併繳納上訴審裁判費。
中    華    民    國    99    年    10    月    5     日

                              書記官  吳金來
附註：
民事訴訟法第466條之1（第1項、第2項）：
對於第二審判決上訴，上訴人應委任律師為訴訟代理人。但上訴
人或其他法定代理人具有律師資格者，不在此限。
上訴人之配偶、三親等內之血親、二親等內之姻親，或上訴人為
法人、中央或地方機關時，其所屬專任人員具有律師資格並經法
院認為適當者，亦得為第三審訴訟代理人。

司法院資訊處製作；財團法人民間司法改革基金會備份。
